【裁判字號】    97,訴,1279
【裁判日期】    971119
【裁判案由】    塗銷所有權移轉登記
【裁判全文】
臺灣板橋地方法院民事判決              97年度訴字第1279號
原      告  上海商業儲蓄銀行股份有限公司
法定代理人  丁○○
訴訟代理人  甲○○
            戊○○
被      告  乙○○
訴訟代理人  蔡岳泰  律師
            陳柏廷  律師
被      告  丙○○
                        地下.
上列當事人間請求塗銷所有權移轉登記事件，經本院於民國97年
10月29日言 詞辯論終結，判決如下：
    主  文
原告之訴駁回
訴訟費用由原告負擔。
    事實及理由
一、本件被告丙○○未於言詞辯論期日到場，核無民事訴訟法第
    三百八十六條所列各款情形，茲依原告之聲請，由其一造辯
    論而為判決。
二、原告主張：
  (一)按訴外人軒亞有限公司（法定代理人：陳惠貞，以下稱軒亞
    公司）前邀同被告丙○○及訴外人陳惠貞為連帶保證人，向
    聲請人借貸。詎訴外人竟自民國（下同）97年4 月23日即未
    依約繳納借款本息，雖迭經催討，迄今仍未獲清償。
  (二)被告丙○○任職於訴外人軒亞公司，其明知訴外人軒亞公司
    對原告之借款已陸續到期而未為清償之事實，懼其連帶保證
    人之身分將受債權人等之催討，竟於97年4 月30日以買賣為
    原因，將其所有坐落臺北縣永和市○○段400 地號建地、面
    積：138.18平方公尺、權利範圍：4 分之1 ，及其土地建物
    樓房1 層（建號第886 號）即門牌號臺北縣永和市○○街19
    巷2 號 (下稱系爭房地）所有權移轉登記與被告乙○○，並
    經臺北縣中和地政事務所收件文號97年北中地登字第122120
    號辦理所有權移轉登記予被告乙○○登記在案。又依鈞院97
    年度裁全日字第3370號案件命原告繳納鑑價費用委由第三人
    台住不動產估價師事務所鑑定系爭房地之價額，據鑑價報告
    勘估總額為新台幣（下同）712.7 萬元，與被告二人間移轉
    系爭房地之價金即新臺幣580 萬元相較，二者價差132.7 萬
    元，被告乙○○買受系爭房地之價金遠遠低於市值，被告二
    人顯係通謀意思虛偽表示假買賣之名行脫產之實，該等意思
    表示均屬當然、自始、確定無效，則被告二人間就系爭房地
    之所有權移轉讓與行為既為無效之法律行為，被告丙○○本
    得請求被告乙○○塗銷該移轉登記，以回復原狀。又依最高
    法院67年度第5 次民事庭決議及73年台抗字第472 號判例，
    原告既為被告丙○○之債權人，被告丙○○迄未清償對原告
    所負之債務，又怠於行使上開權利，原告為保債權計，自得
    依民法第87條第1 項、第242 條、第113 條之規定，或依侵
    權行為法則，代位或逕行請求如先位聲明所示，以回復原狀
    為被告丙○○名義之原狀，俾供原告債權之清償。
  (三)退步言之，本件原告為被告丙○○之債權人，債權本金高達
    8,417,621 元，被告丙○○將系爭房地出賣並移轉所有權予
    被告乙○○之行為，足致原告之債權不能受償或增加其困難
    ，且據被告間之買賣價金言，詳如前述，二者對價顯不相當
    ，自有害於債權人即原告之債權；而被告丙○○任職於訴外
    人軒亞有限公司，亦為前開借款之連帶保證人，卻於即受債
    務追償之際快速移轉出脫其房產，將致原告債權受有損害，
    當無不知之理。從而，被告丙○○與被告乙○○間均明知就
    系爭房地所為買賣及所有權移轉之行為有損害原告之債權，
    則原告自得依民法第244 條第2 項、第4 項及第242 條規定
    ，請求如備位之聲明所示，以回復為被告丙○○責任財產之
    原狀。
  (四)併為聲明：
    1.先位聲明：
      被告乙○○應將於97年4 月30日，以買賣為原因，坐落臺
      北縣永和市○○段400 地號建地、面積：138.18平方公尺
      、權利範圍：4 分之1 ，及其土地建物樓房1 層（建號第
      886 號）即門牌號碼臺北縣永和市○○街19巷2 號，經臺
      北縣中和地政事務所收件字號97年北中地登字第122120
      號所為之所有權移轉登記應予塗銷。
    2.備位聲明：
      (1)被告丙○○與乙○○間就坐落臺北縣永和市○○段 400
        地號建地、面積：138.18平方公尺、權利範圍：4分之1
        ，及其土地建物樓房1層（建號第886號）即門牌號碼臺
        北縣永和市○○街19巷2 號所為之買賣及移轉所有權之
        法律行為應予撤銷。
      (2)被告乙○○應將於97年4 月30日，以買賣為原因，坐落
        臺北縣永和市○○段400 地號建地、面積：138.18 平
        方公尺、權利範圍：4 分之1 ，及其土地建物樓房1層
        （建號第886 號）即門牌號碼臺北縣永和市○○街19
        巷2 號，經臺北縣中和地政事務所收件字號97年北中地
        登字第122120號所為之所有權移轉登記塗銷。
三、被告乙○○抗辯：
  (一)對原告先位聲明主張共同被告間通謀虛偽買賣無效，並訴請
    塗銷系爭不動產所有權移轉登記事，答辯如下：
    被告乙○○前於97年4 月14日向被告丙○○購買系爭房地，
    此項不動產買賣行為業有雙方所簽訂之不動產買賣契約書可
    為證明，另就該系爭不動產買賣契約，被告乙○○亦依約，
    分別以票據2張及1次銀行匯款給付簽約款150 萬元、完稅款
    130萬元及尾款300萬元，核已如數給付買賣價金共580 萬元
    無誤，並已完成系爭不動產所有權之移轉登記，則被告乙○
    ○購買取得該不動產之所有權，依法即應予保障，至屬明確
    ，原告所為民法第242 條之代位權主張，當無理由。復原告
    僅以系爭房地之電子謄本所載之不動產移轉登記內容，擅加
    推論共同被告間顯係意圖規避個人連帶保證債務而為脫產之
    行為，依最高法院86年度台上字第3865號判決、48年台上字
    第29號判例意旨，原告所陳稱事項既未為任何舉證以明其說
    ，故原告主張應予駁回。
  (二)再就原告備位聲明主張撤銷共同被告間之法律行為，並訴請
    塗銷系爭不動產所有權移轉登記事，答辯如下：
    被告二人就系爭土地所有權之移轉簽訂有買賣契約，被告乙
    ○○亦已依約交付價金580 萬元予被告丙○○等情，已如前
    述，足認被告乙○○取得系爭不動產係為有對價關係之買賣
    行為，並非無償贈與行為。且被告丙○○於買賣系爭不動產
    時，並未告知被告乙○○，有關本件買賣與其個人之其他債
    務間有任何關連性存在。而買受人僅需瞭解出賣人是否確為
    不動產所有權人，當不必也不需詢問出賣人之出售動機及意
    圖，甚或其個人債權債務關係。被告乙○○亦未於訴外人軒
    亞有限公司擔任任何職務，從而被告乙○○絕無於買受系爭
    土地時係明知訴外人軒亞公司發生財務困難及被告丙○○有
    意圖規避個人連帶保證債務而故意損害原告之權利。
 (三)為此，聲明求為判決駁回原告之訴。
四、被告丙○○未於言詞辯論期日到場，亦未提出準備書狀作何
    聲明或陳述。
五、本院查：
  (一)按第三人主張表意人與相對人通謀而為虛偽意思表示者，該
    第三人應負舉證責任；又民法第87條第1 項所謂通謀虛偽意
    思表示，乃指表意人與相對人互相故意為非真意之表示而言
    ，故相對人不僅須知表意人非真意，並須就表意人非真意之
    表示相與為非真意之合意，始為相當（最高法院86年度台上
    字第3865號判決、48年台上字第29號判例意旨參照）。經查
    被告乙○○前於97年4 月14日向同案被告丙○○購買坐落於
    台北縣中和市○○段400 地號建地、面積：138.18平方公尺
    、權利範圍：4 分之1 ，及其土地建物樓房1 層（建號第
    886 號）門牌號台北縣永和市○○街19巷2 號之系爭不動產
    ，此項不動產買賣行為有雙方所簽訂之不動產買賣契約書可
    證（被證1） ，另就該系爭不動產買賣契約，被告乙○○亦
    依約，分別以票據2 張及1 次銀行匯款給付簽約款150 萬元
    、完稅款130 萬元及尾款300 萬元（被證2） ，核已如數給
    付買賣價金共580 萬元無誤，並已完成系爭不動產所有權之
    移轉登記。原告以其與共同被告丙○○間生有連帶保證債權
    債務關係，主張本案共同被告所為之不動產買賣為假買賣之
    通謀虛偽意思表示無效，並請求塗銷系爭不動產之所有權移
    轉登記。縱認原告與訴外人軒亞公司及被告丙○○間，借款
    債權與連帶保證債務為真正，但被告乙○○已依上述不動產
    買賣契約履行契約義務，有如前述，其與被告丙○○間並無
    任何債務存在。原告依民法第242 條之代位權主張，並不可
    採。又原告主張被告文正與被告丙○○間之不動產買賣為通
    謀虛偽意思表示，惟已為被告乙○○所否認，原告就此部分
    ，自應負舉證責任。原告以原證2 系爭房地之電子謄本所載
    之不動產移轉登記內容，即推論共同被告間顯係意圖規避個
    人連帶保證債務而為脫產之行為，自不足以證明被告間有通
    謀虛偽意思表示。至於被告間買賣之價金固低於另案（本院
    97年度裁全日字第3370號案）之鑑定價額，但不動交易價格
    ，並非一成不變，且涉及當事人間之主觀意願，究不能以此
    認定被告間之買賣行為為通謀之意思表示。外外，原告原告
    未能舉證證明被告間有何通謀虛意思表示，原告此部分之主
    張，不足採信。
  (二)次按債務人所為之無償行為，有害及債權者，債權人得聲請
    法院撤銷之；又債務人所為之有償行為，於行為時明知有損
    害於債權人之權利者，以受益人於受益時亦知其情事者為限
    ，債權人得聲請法院撤銷之，民法第244 條第1 、2 項分別
    定有明文。經查被告二人就系爭不動產所有權之移轉簽訂有
    買賣契約，且被告乙○○已依約交付價金580 萬元予被告丙
    ○○等情，已如前述，足認被告乙○○取得系爭不動產係為
    有對價關係之買賣行為，並非無償贈與行為。而被告二人買
    賣系爭不動產之行為既屬有償行為，則依上開說明，須被告
    乙○○於受益時亦明知有損害債權人之權利，原告始得撤銷
    本件買賣之債權行為與物權行為。被告乙○○已抗辯稱：被
    告丙○○於買賣系爭不動產時，並未告知被告乙○○，有關
    本件買賣與其個人之其他債務間有任何關連性存在。而買受
    人僅需瞭解出賣人是否確為不動產所有權人，當不必也不需
    詢問出賣人之出售動機及意圖，甚或其個人債權債務關係。
    且被告乙○○亦未於訴外人軒亞公司擔任任何職務，被告乙
    ○○絕無於買受系爭不動產時係明知訴外人軒亞公司發生財
    務困難及被告丙○○有意圖規避個人連帶保證債務而故意損
    害原告之權利等語。依上開說明，原告自應舉證證明被告乙
    ○○於受益時亦明知有損害債權人之權利，原告既未能證明
    被告乙○○向被告丙○○買受系爭不動產時亦明知有害於原
    告之債權，原告自不得撤銷本件買賣之債權行為與物權行為
    ，原告此部分主張，亦無可採。
  (三)綜上所述，原告之主張均無可採。從而，原告之先位聲明：
    被告乙○○應將於97年4 月30日，以買賣為原因，坐落臺北
    縣永和市○○段400 地號建地、面積：138.18平方公尺、權
    利範圍：4 分之1 ，及其土地建物樓房1 層（建號第886 號
    ）即門牌號碼臺北縣永和市○○街19巷2 號，經臺北縣中和
    地政事務所收件字號97年北中地登字第122120號所為之所有
    權移轉登記應予塗銷。暨備位聲明：被告丙○○與乙○○間
    就坐落臺北縣永和市○○段40 0地號建地、面積：138.18平
    方公尺、權利範圍：4 分之1 ，及其土地建物樓房1 層（建
    號第886 號）即門牌號碼臺北縣永和市○○街19巷2 號所為
    之買賣及移轉所有權之法律行為應予撤銷。被告乙○○應將
    於97年4 月30日，以買賣為原因，坐落臺北縣永和市○○段
    400 地號建地、面積：138.18平方公尺、權利範圍：4 分之
    1 ，及其土地建物樓房1 層（建號第886 號）即門牌號碼臺
    北縣永和市○○街19巷2 號，經臺北縣中和地政事務所收件
    字號97年北中地登字第122120號所為之所有權移轉登記塗銷
    。均無理由，併予駁回。
  (四)原告聲請調查訴外人陳惠貞與被告乙○○之配偶陳惠君間有
    無親屬關係乙節，並不影響上開認定，並無調查之必要。又
    本件事證已臻明確，兩造其餘攻擊、防禦方法及舉證，於判
    決結果不生影響，爰毋庸一一論述，併此敘明。
六、結論：原告之訴為無理由，依民事訴訟法第78條，判決如主
    文。
中    華    民    國    97    年    11    月    19    日
                  民事第一庭    法  官  李世貴
以上正本係照原本作成
如對本判決上訴，須於判決送達後20日內向本院提出上訴狀
中    華    民    國    97    年    11    月    24    日
                                書記官  蘇哲男


司法院資訊處製作；財團法人民間司法改革基金會備份。
